【裁判字號】    89,台上,7206
【裁判日期】    891130
【裁判案由】    偽造文書等罪
【裁判全文】
最高法院刑事判決                              八十九年度台上字第七二○六號
    上  訴  人  甲○○
                乙○○
    共      同
    選任辯護人  朱立人律師
右上訴人等因偽造文書等罪案件，不服台灣高等法院高雄分院中華民國八十七年九月
二十二日第二審判決（八十七年度上訴字第二四○號，起訴案號：台灣高雄地方法院
檢察署八十五年度偵字第一七一三五號），提起上訴，本院判決如左：
    主  文
原判決關於偽造文書部分撤銷，發回台灣高等法院高雄分院。
其他上訴駁回。
    理  由
本件原判決認定：上訴人甲○○業代書，曾有妨害兵役及偽造文書等前科，其於民國
（下同）八十一年間，因偽造文書案件，經原審法院判處有期徒刑一年四月，緩刑四
年確定，在緩刑期間中，仍不知悔改。因戴白青（業經台灣高雄地方法院八十四年度
訴字第二八○七號判處有期徒刑一年六月，緩刑三年確定）以不知情之陳宗麟為人頭
，向楊子萍購買坐落高雄縣鳳山市○○○段第一六八之十三號土地及其上建物，已向
不知情之蔡振榮虛設抵押權借款新台幣（下同）二百四十萬元，嗣因蔡振榮催促還款
甚急，戴白青乃與同為代書之甲○○及乙○○（夫妻），共同基於犯意之聯絡，意圖
為自己不法之所有，由戴白青攜帶陳宗麟、楊子萍分別交付其辦理土地所有權移轉登
記所需如原判決附表一、附表二所示之證件，於八十四年五月二十日，與甲○○同至
高雄市○○區○○街一四四號林妙惠、林巧惠住處，向林妙惠、林巧惠佯稱：陳宗麟
購屋要向二人借款四百萬元，並以上開土地設定抵押權四百八十萬元，林妙惠、林巧
惠見其確有楊子萍如原判決附表二所示證件，不疑有他，遂允諾借款四百萬元（其中
林巧惠借款一百六十萬元、林妙惠借款二百四十萬元），並由林巧惠提供原判決附表
三所示證件，由甲○○為其辦理抵押權設定登記。甲○○取得原判決附表一至三所示
證件後，即由乙○○撰寫土地登記申請書、土地抵押權設定契約書，並由戴白青盜用
原判決附表一編號一、附表二編號二之印鑑，蓋於土地登記申請書、土地抵押權設定
契約書上，偽造陳宗麟同意為債務人，楊子萍同意為義務人，以其所有上開土地設定
抵押權四百八十萬元與林妙惠，權利存續期間為八十四年五月二十二日至同年八月二
十一日，利息、遲延利息及違約金均依照中央銀行核定之放款當日利率計算，連同原
判決附表一至三所示證件，於八十四年五月二十二日持向高雄縣鳳山地政事務所申請
辦理抵押權設定登記，行使偽造之土地登記申請書及土地抵押權設定契約書，並使該
地政事務所承辦公務員，將此不實之事項登記於職務上所掌之土地登記簿公文書上，
而於當日辦妥抵押權設定登記與林妙惠之手續，足生損害於陳宗麟、楊子萍及地政機
關對於土地登記管理之正確性。八十四年五月二十五日，甲○○攜帶已辦妥之抵押權
設定契約書、他項權利證明書至林妙惠、林巧惠上址住處，並交付由陳宗麟簽發之四
百萬元之本票一紙予林妙惠、林巧惠二人收執，林妙惠、林巧惠即當場交付現金四百
萬元予甲○○等人。詎甲○○、乙○○取得上開四百萬元後，竟另行起意，共同基於
意圖為自己不法所有之犯意聯絡，將上開業務上所收取款項，僅交付二百萬元予戴白
青，並稱林妙惠、林巧惠僅交付二百萬元，而將餘款侵占入己。嗣經楊子萍向原審法
院提起確認林妙惠抵押權不存在之民事訴訟，並獲勝訴之判決，林妙惠、林巧惠至此
始知受騙等情，因而維持第一審從一重論處上訴人等共同行使偽造私文書，足以生損
害於公眾及他人罪刑部分之判決，駁回該部分上訴人等在第二審之上訴，固非無見。
惟查告訴人林妙惠、林巧惠於偵查中曾供述：「甲○○出面說屋主要借錢，可用房子
抵押，當時蔡振榮也出面說只要他拿到二百萬，就可塗銷抵押權」、「田某、蔡某、
戴白青、陳宗麟於抵押權設定完畢後到林妙惠家拿現金及支票」（見偵查卷第四十四
、六十五頁）；證人蔡振榮亦供證略以：向林巧惠等借款時，陳宗麟有在場（偵查卷
第一四一頁）；陳宗麟亦復供認：「因戴某曾跳票，他叫我簽本票，是要我幫他的忙
」「因戴某有跳票，銀行不能貸放」等語（偵查卷第一七七頁），凡此均與上訴人等
是否冒陳宗麟之名義虛設抵押債權之認定，至有關係，原審未詳審酌及此，自嫌疏略
。次查，上訴人等在原審主張：甲○○交付告訴人林妙惠等五十萬元及客票乙張，乃
因告訴人向甲○○表示急需用款，欲將抵押債權一半轉讓予甲○○所為，並非替戴白
青返還本案借款云云（見原審卷第二二○頁），此項抗辯，何以不足採，原審未明
其心證意見，亦嫌判決不備理由。上訴人等上訴意旨執以指摘原判決偽造文書部分不
當，尚非全無理由，應認此部分有撤銷發回更審之原因。至上訴人等業務侵占部分，
核屬刑事訴訟法第三百七十六條第三款之案件，既經第二審判決，即不得上訴於第三
審法院，此部分上訴人等之上訴，自非法之所許，應予駁回。
據上論結，應依刑事訴訟法第三百九十七條、第四百零一條、第三百九十五條前段，
判決如主文。
中      華      民      國    八十九    年     十一     月     三十     日
                              最高法院刑事第二庭
                                  審判長法官  莊  來  成
                                        法官  呂  潮  澤
                                        法官  謝  俊  雄
                                        法官  白  文  漳
                                        法官  蘇  振  堂
      右正本證明與原本無異
                                              書  記  官
中      華      民      國    八十九    年     十二     月      六      日


司法院資訊處製作；財團法人民間司法改革基金會備份。
